【裁判字號】    92,上訴,71
【裁判日期】    920610
【裁判案由】    護照條例
【裁判全文】
臺灣高等法院刑事判決                              九十二年度上訴字第七一號
    上  訴  人  臺灣基隆地方法院檢察署檢察官
    上  訴  人
    即  被  告  丁○○
    上  訴  人
    即  被  告  乙○○
    被      告  甲○○
    被      告  丙○○
右上訴人因被告違反護照條例等案件，不服臺灣基隆地方法院九十一年度訴字第三三
九號，中華民國九十一年十月二十五日第一審判決（起訴案號：臺灣基隆地方法院檢
察署九十一年度偵字第一一三五號），提起上訴，本院判決如左：
    主  文
原判決撤銷。
丁○○、乙○○、甲○○、丙○○共同連續將護照交付他人以供他人冒名使用，丁○○、乙○○各處有期徒刑陸月，甲○○、丙○○各處有期徒刑肆月，如易科罰金，均
以參佰元折算壹日。丁○○、乙○○駕駛執照上黏貼之大陸女子相片各壹幀均沒收。
    事  實
一、台灣地區姓名「葉明鐘」之不詳年籍成年男子（綽號「阿章」或「小童」，另由
    檢察官偵辦）與大陸綽號「小毛」者之成年男子共組人蛇集團，共同基於使大陸
    地區人民非法進入美國之目的，由「葉明鐘」在台負責找尋被冒名者之證件及帶
    領偷渡之人，再由大陸地區「小毛」者在大陸負責安排大陸人士偷渡事宜。俟葉
    明鐘之友人丁○○、乙○○因意圖能免費赴大陸旅遊，明知渠等之駕駛執照、身
    分證件均未曾遺失，竟受「葉明鐘」之引誘，與「葉明鐘」、大陸人士「小毛」
    者共同基於將護照交付他人，以供他人冒名使用及行使使公務員登載不實之公文
    書之概括犯意聯絡，渠等並先與大陸成年女子二人共同基於使公務員登載不實之
    概括犯意，由葉明鐘提供二名不詳姓名大陸成年女子照片各二紙予丁○○、乙○○二人，再由丁○○於民國（下同）九十年十一月九日，前往交通部公路總局臺
    北區監理所基隆監理站，以其真實年籍混同不詳姓名年籍大陸女子之照片乙幀等
    虛偽資料，向依法辦理監理業務之公務員考領駕駛執照；再由乙○○於九十年十
    一月十六日，前往交通部公路總局臺北區監理所基隆監理站，向依法辦理監理業
    務之公務員謊稱其駕駛執照遺失，並提供其真實年籍混同不詳姓名年籍大陸女子
    之照片乙幀等虛偽資料，向上開承辦公務員申請重新補發駕駛執照，丁○○、乙○○二人計以上開方式使該不知情之承辦公務員陷於錯誤，於其職務上所掌管之
    登記書之公文書上加蓋審核章，並於其職務上所掌管之駕駛執照之公文書上黏貼
    大陸女子之照片後，於上開相片黏貼處加蓋騎縫章，而核給內容不實之「丁○○
    」、「乙○○」駕駛執照各乙枚，連續二次明知為不實之事項，而使公務員登載
    於職務上所掌之駕駛執照，足生損害於交通部公路總局臺北區監理所基隆監理站
    就監理管理之正確性。乙○○、丁○○二人復承前犯意，乙○○再於九十年十一
    月二十七日，前往基隆市中正區信義戶政事務所；由丁○○於九十年十一月二十
    八日，前往基隆市信義區戶政事務所，分別向依法負責辦理戶政業務之公務員謊
    稱其身分證遺失，並以其真實年籍資料及其自己之照片申請重新補發身分證件，
    使該不知情之承辦公務員誤以乙○○、丁○○遺失身分證乙事為真，而以電腦繕
    打之方式，將乙○○及丁○○二人所描述之遺失時、地，登載於其職務上所掌管
    之補領國民身分證申請書之公文書上，而核給內容真實之「乙○○」、「丁○○
    」國民身分證各乙枚，再度連續二次明知為不實之事項，而使公務員登載於職務
    上所掌之補領國民身分證申請書，致生損害於基隆市中正區戶政事務所、信義區
    戶政事務所就戶政管理之正確性，將此重新補發之駕照及原有之身分證交付葉明
    鐘再行使交付大陸女子使用。
二、葉明鐘復以每人美金二千五百元之代價，夥同與渠等有前揭基於將護照交付他人
    ，以供他人冒名使用及行使使公務員登載不實之公文書（使公務員登載不實部分
    並無犯意聯絡）之概括犯意聯絡之甲○○、丙○○二人，由葉明鐘安排其二人與
    丁○○、乙○○共同出境前往大陸南京地區與「小毛」者會面，丁○○、乙○○
    並將所持有之中華民國護照各一本，於九十年十二月一日許，在大陸南京地區，
    交與「小毛」者，再由「小毛」於不詳時、地轉交與上開姓名年籍不詳之大陸成
    年女子，連續二次以此方式提供自己持有之中華民國護照予大陸女子，以供該二
    名大陸女子冒用其二人名義偷渡進入美國。至於甲○○、丙○○二人則據葉明鐘
    之指示，跟隨「小毛」前往大陸廣州地區會同上開二名大陸女子，並教導大陸女
    子二人如何冒用被告丁○○、乙○○之名義闖關，再自香港搭機飛往日本再轉機
    前往美國之方式，偷渡進入美國國境，嗣於同月八日入境美國洛杉磯時因行使不
    實之護照等證件為美國移民局人員查獲而拒絕同意進入美國，甲○○、丙○○經
    美國移民局遣返台。丁○○、乙○○二人則於回臺途中，向大陸地區海關謊稱護
    照遺失方式，取得證明後，由高雄海關入境臺灣地區。四人即於返國後經警循線
    查獲。
三、案經內政部警政署航空警察局移送臺灣基隆地方法院檢察署檢察官偵查起訴。
    理  由
一、右揭事實業據被告丁○○、乙○○於警詢、偵查及本院調查、審理時坦承無訛；
    訊據被告甲○○、丙○○二人固坦承有在大陸帶同大陸女子冒被告丁○○、乙○○身份偷渡至美國，因闖關失敗遭遣返之事實，惟均辯稱: 葉明鐘說要介紹大陸
    的工作，說出國的錢他先出，以後再從工資中扣除，到大陸後才知道要帶大陸女
    子去香港、美國玩，並不知道大陸女子所使用之證件是偽造的云云。惟查：
（一）被告丁○○、乙○○對於右揭事實業據渠等於警訊、偵查、原審中及本院調查
      時供認不諱，被告甲○○、丙○○對於與被告丁○○、乙○○一同出國赴大陸
      ，在大陸帶同二名大陸女子經由香港、日本至美國，闖關不成經查獲遣送回台
      一節亦供承不諱，且有基隆市中正區戶政事務所九十一年九月二十四日基中戶
      字第三０六二號函暨乙○○補領國民身分證申請書、國民身分證補領測試表及
      護照影本；基隆市信義區戶政事務所九十一年九月二十三日基信戶字第三三五
      二號函暨丁○○補領國民身分證申請書及護照影本；交通部公路局臺北區監理
      所基隆監理站九十一年八月十九日（九一）北監基字第九一０六三一六號函暨
      乙○○申請補發普通小型車駕駛執照之汽（機）車駕駛人審驗暨各項異動登記
      書影本；交通部公路局臺北區監理所基隆監理站九十一年九月二十五日（九一
      ）北監基字第九一０七三七二號函暨丁○○考領輕機車駕駛執照登記書影本等
      件在卷可考，堪認被告丁○○、乙○○二人之自白犯罪與事實相符，足可採信
      。從而，被告丁○○、乙○○二人有行使使公務員登載不實、將護照交付他人
      以供他人冒名使用之犯行，洵堪認定。
（二）被告甲○○、丙○○雖辯稱渠等出國前均不知情，是在香港時才知道大陸女子
      持被告丁○○、乙○○護照證件冒名出國云云。惟查以，被告甲○○於警訊中
      供稱：九十年十一月底時，葉明章（應係葉明鐘）打電話告知十二月一日要出
      發到南京，並於十一月三十日約伊與丙○○、乙○○、丁○○在基隆市○○路
      某一咖啡廳（應係泡沫紅茶店）見面認識以確定是否成行，並告知要到大陸南
      京，再由南京到洛杉磯。十二月一日葉明鐘載伊四人到中正機場搭機，到南京
      時由「小毛」者交待此次行程，十二月五日小毛帶伊與丙○○至廣州，再交待
      帶同冒名乙○○、丁○○之大陸女子坐火車至香港，小毛交待二名大陸女子於
      出入境查驗時，要跟在伊等後面以免遭查獲，經搭機從日本再到美國，在美國
      洛杉譏入境時為美移民局查獲。代價為美金二千五百元，由小毛支付五百美元
      ，到香港時由被帶大陸女子支付一千美元，抵美國後再由該大陸女子支付一千
      美元等語（見九十年十二月十四日警訊筆錄），被告丙○○於警訊中亦供稱：
      「阿章」（即葉明鐘）打電話告知十二月一日要去南京，並於十一月三十約伊
      與甲○○、乙○○、丁○○至基隆市○○路某一泡沫紅茶店見面認識以確定是
      成行，並告知此行要到大陸南京再由南京到美國，十二月一日由葉明鐘開車帶
      同四人前往中正機場搭機前往大陸，在南京時由小毛者接機至飯店，並交待此
      次行程，十二月五日大毛帶伊與甲○○至廣州，在廣州並交待二人各帶一名大
      陸女子（冒用乙○○、丁○○護照）坐火車至香港，後再搭機至日本，再由東
      京至美國，在美國入境時為美移民局查獲，此行代價是二千五百美元等語（九
      十一年一月二十四日警訊筆錄），而被告甲○○於偵查中對於葉明鐘在泡沫紅
      茶店告訴渠等四人，會帶人去廣州，再由伊等帶去香港，經過日本到美國，伊
      有教大陸女子如何通關，大陸女子用的是「乙○○」的名字，此次代價是美金
      二千五百元之情亦供認不諱，顯見被告甲○○、丙○○與被告丁○○、乙○○
      及葉明鐘在泡沫紅茶店裡，對於四人赴大陸的工作性質及渠等分工項目，已由
      葉明鐘告知甚明，被告甲○○、丙○○與其餘共犯事前有犯意聯絡及行為分擔
      已明，且查以被告二人帶同大陸女子前往日本，是以不同班次飛機，由被告甲○○帶同冒稱「乙○○」之大陸女子，由被告丙○○帶同冒稱「丁○○」之大
      陸女子方式出境大陸會合，對於如此繁複之出境手續，共犯葉明鐘如未事前告
      知被告四人各所分工之細節，如何能夠順利出境通關？故渠二人所辯是在大陸
      才知悉是要帶同大陸女子出境前往美國遊玩云云，實屬事後卸責之詞，委無可
      採，此外，復有被告二人身份證影本、赴美簽證申請書、旅客入出境紀錄查詢
      表及普通護照入出境許可申請書各一份附卷可參，被告甲○○、丙○○所犯事
      證明確，犯行亦堪認定。
二、核被告丁○○、乙○○、甲○○、丙○○所為，均係犯刑法第二百十六條、第二
    百十四條之行使使公務員登載不實罪及護照條例第二十四條第二項之將護照交付
    他人以供他人冒名使用罪，被告丁○○、乙○○另所犯使公務員登載不實罪之低
    度行為應為行使之高度行為所吸收，不另論罪。公訴意旨雖未論述行使使公務員
    登載不實罪，惟應為起訴效力所及。被告丁○○、乙○○及成年人葉明鐘、成年
    人「小毛」者及大陸成年女子二人間，就使公務員登載不實罪名之部分；被告丁○○、乙○○、甲○○、丙○○及成年人葉明鐘、成年人「小毛」間，就將護照
    交付他人以供他人冒名使用罪名及渠等與大陸成年女子二人間就使公務員登載不
    實及行使使公務員登載不實罪之部分，均有犯意之聯絡及行為之分擔，俱為共同
    正犯。丁○○、乙○○、甲○○、丙○○前後二次將護照交付他人以供他人冒名
    使用之犯行及行使使公務員登載不實罪間，時間緊接，所犯為構成要件相同之罪
    名，顯係基於概括犯意反覆為之，均為連續犯，應依刑法第五十六條之規定，論
    以一罪並加重其刑。被告四人所犯前開二罪，均係屬使大陸女子冒名通關為目的
    之方法行為，雖然其目的行為因為犯罪地點在中華民國領域外而為刑法所不適用
    ，然其二罪間仍應具有裁判上之一罪關係，係屬牽連犯，應從一重之護照條例第
    二十四條第二項之將護照交付他人以供他人冒名使用罪論處。
三、原審對被告丁○○、乙○○予以論罪科刑，固非無據，惟查以原審漏未對被告所
    犯行使使公務員登載不實之公文書罪予以論處，又對被告等所犯前開二罪間應屬
    裁判上之一罪關係末予全部犯罪事實詳參，而以數罪併罰論處，尚有未合。又原
    審對於被告甲○○、丙○○部分，疏於詳查，遽為無罪之諭知，亦有未合。檢察
    官對於被告甲○○、丙○○上訴為有理由，上訴人即被告丁○○、乙○○上訴雖
    無理由，惟原判決既有上開可議之處，均應由本院予以撤銷改判。爰審酌被告四
    人年紀尚輕，竟不思以正當途徑獲取金錢，妄想以前開非法方式換取免費出國旅
    遊等小利，觀念偏差，惟慮及被告四人之素行尚稱良好，各人犯罪情節之輕重，
    及渠等犯後態度等一切情狀，量處如主文所示之刑，以示懲儆，併分別諭知易科
    罰金之折算標準。末查，被告丁○○、乙○○二人持以向上開公務員申辦駕駛執
    照之前揭大陸女子照片二幀，為被告四人供本次犯罪所用之物，且屬於同案共犯
    即前揭大陸女子等人所有，雖上開照片二幀未據查扣在案，然亦不能證明該照片
    二幀俱已滅失，爰併依刑法第三十八條第一項第二款之規定，宣告沒收。
四、公訴意旨另以：被告丁○○、乙○○二人以自己名義混以案外人葉明鐘所提供之
    大陸女子照片數幀等虛偽資料，分別向有關單位申請核給臺胞證及美國簽證，並
    分別向監理機關、戶政機關謊稱遺失汽車駕駛執照及國民身分證而申請補發，使
    各該不知情辦理監理、戶政業務之公務員因而陷於錯誤，將上開不實之事項登載
    於其職務上掌管之汽（機）車駕駛人審驗暨各項異動登記書、戶籍謄本、電磁紀
    錄等公文書上，並核給黏貼大陸女子照片之駕駛執照各乙枚，利用不知情之公務
    員變造有關駕駛資格之特種文書及國民身分證，足生損害於監理機關、戶政機關
    對於各該業務管理之正確性。嗣被告丁○○、乙○○二人並將前揭登載不實之臺
    胞證、駕駛執照及其舊有而無不實資料登載之國民身分證等證件，分別在大陸及
    臺灣地區交付與案外人「小毛」、葉明鐘二人，由其二人提供與上開大陸女子持
    以行使，因認被告丁○○、乙○○二人之此部分行為，另涉犯刑法第二百十二條
    之變造公文書、刑法第二百十六條、第二百十四條之行使變造公文書罪嫌云云。
    按犯罪事實應依證據認定之，無證據不得推定其犯罪事實，刑事訴訟法第一百五
    十四條定有明文。公訴人認被告丁○○、乙○○二人涉犯此部分犯行，固係以被
    告丁○○、乙○○二人於警詢及偵查中之自白及卷附之被告四人身分證影本、赴
    美簽證申請書、旅客入出境紀錄查詢表及被告丙○○、丁○○、乙○○三人中華
    民國普通護照入出境許可申請書各乙份等件為其論據。惟查：
  (一)按「偽造」行為者，係指行為人在欠缺製作權限之前提下，冒用他人之名義進行
    製作之謂；至「變造」行為者，乃指行為人於欠缺變更權限之前提下，就有製作
    權人已然製作完成之真正文書，不變更其本質而將該文書之內容予以更改之行為
    而言。設行為人並未冒用他人名義，而係以自己名義為文書之製作或更改；或設
    行為人之製作、更改行為，已經徵得有權製作或更改人之同意或授權，縱該文書
    所載之內容，未能與真實相符，且足以生損害於他人，然此均非刑法第二百十條
    至第二百十二條所稱之「偽造」或「變造」行為。易言之，「偽造」或「變造」
    ，不僅其製作名義人須係出於無權製作或更改，即其所製作或更改之內容，亦須
    出於虛構不實者，始足當之。若文書之內容雖未能與事實相符，然該文書之製作
    或更改，係出自於有權製作或更改人之手；或該文書之製作或更改，固非出自於
    有權製作或更改人之手，惟其內容查與事實相符者，則其皆非刑法偽造文書罪章
    所欲規範之「偽造」或「變造」行為。經查：本案被告丁○○、乙○○二人固曾
    以如前所述之方法，或謊稱身分證遺失而獲得重新製給之內容與真實相符之國民
    身分證二枚；或係繳交虛偽相片，並以謊稱遺失或重新考領駕駛執照之方式，獲
    得黏貼有大陸女子相片之駕駛執照二枚，惟前揭重新製發之國民身分證二枚，其
    上所登載之內容（包括身分證上應黏貼之相片），不僅查無與事實不符之處，且
    上開證件復係戶政事務所據其職掌而依法核給；至上開重新製發之駕駛執照二枚
    ，其上所登載之內容，固因被告丁○○、乙○○二人提供之大陸女子照片，而顯
    與事實不符，惟其仍屬監理機關據其職掌所依法製發無訛。是以，被告丁○○、
    乙○○二人以前述方式獲得重新補發國民身分證、駕駛執照等證件之行為，除別
    有其他罪名可資論斷以外，顯因未能具備「偽造」或「變造」之要件，而難以刑
    法第二百十二條之變造證件罪相繩。從而，公訴人認被告丁○○、乙○○二人此
    部分之行為，另涉犯刑法第二百十二條變造有關駕駛資格之特種文書、國民身分
    證罪及刑法第二百十六條行使同法第二百十二條之變造特種文書罪名云云，要屬
    無據。
  (二)按公務員係指依法令從事於公務之人員，刑法第十條第二項定有明文；又所謂之
    公務員，乃專指本國之公務員而言（司法院院字第一三一四號解釋可資參照）。
    查被告丁○○、乙○○二人雖以其自己真實之年籍資料混以前揭大陸女子照片數
    幀，分別向中華人民共和國入出境管理局、美國在臺協會申請核發臺胞證、美國
    簽證，使大陸地區中華人民共和國入出境管理局、美國在臺協會人員因而誤於所
    核給之臺胞證及美國簽證上為內容不實之登載（按前揭臺胞證、美國簽證上雖載
    有被告丁○○、乙○○二人之年籍資料，然其所黏貼之照片，則屬前揭大陸女子
    所有），然則，前揭中華人民共和國入出境管理局、美國在臺協會人員，既非屬
    本國依法令從事於公務之人員，則渠等所製作之文書，核其性質，亦與本國公務
    員所製作之公文書有間，是被告丁○○二人提供上開不實資料使前揭人員誤為登
    載之行為，自無刑法第二百十四條使公務員登載不實罪名之適用；再按刑法第二
    百十五條之業務登載不實罪名，其本質上要無間接正犯成立之可能，公訴意旨認
    被告係屬間接正犯，實有未合。是被告丁○○、乙○○二人雖係透過上述之方式
    使上述人員於其業務上製作之文書為不實之登載，然其亦無成立刑法第二百十五
    條業務登載不實罪名之間接正犯之餘地；末以，前揭臺胞證及美國簽證，既係有
    權製作或更改之中華人民共和國入出境管理局、美國在臺協會人員所依法製發核
    給，縱該等文書之內容未能與真實相符，而足生損害於他人，惟除別有其他罪名
    足資論斷之外，揆諸前揭壹之三之(一)之說明，行為人當非得律以刑法第二百十條
    至第二百十二條之偽造或變造罪名。從而，被告丁○○、乙○○二人提供自己真
    實之年籍資料佐以上開大陸女子之照片數幀分別向中華人民共和國、美國在臺協
    會人員申請核發臺胞證、美國簽證，使該等人員因而誤為不實登載之行為部分，
    概無從以刑法偽造文書罪章之罪名加以評價。
  (三)綜上所陳，卷附事證既不足以證明被告丁○○、乙○○二人有何偽造或變造之行
    為，本院復查無其他積極證據足資認定被告丁○○、乙○○確實涉犯公訴人所指
    之此部分犯行，本應就此為無罪之諭知，惟公訴人認此部分與前開論罪科刑部分
    ，有牽連犯之裁判上一罪關係，爰不就此另為無罪之諭知，併此指明。
五、又公訴意旨另以：被告甲○○與葉明鐘共同使不詳姓名大陸人士偷渡進入美國之
    概括犯意，連續自九十年五、六月間起，均帶領不詳姓名之大陸人士各一名成功
    偷渡進入美國，因認被告另涉有前開罪嫌云云。惟查：
 （一）按刑事訴訟法第一百五十六條第二項規定，被告雖經自白，仍應調查其他必
       要之證據，以察其是否與事實相符。立法目的乃欲以補強證據擔保自白之真
       實性；亦即以補強證據之存在，藉之限制自白在證據上之價值。而所謂補強
       證據，則指除該自白本身外，其他足資以證明自白之犯罪事實確具有相當程
       度真實性之證據而言。雖其所補強者，非以事實之全部為必要，但亦須因補
       強證據與自白之相互利用，而足使犯罪事實獲得確信者，始足當之。
 （二）公訴人認被告甲○○有前揭犯行，無非是以被告甲○○於警訊、偵查中之供
       述為據，此外，卷內並無其他證據足資證明被告之犯行，而被告甲○○於原
       審及本院審理時均否認有前開犯行，而本院對此起訴部分亦查無其補強證據
       ，諸如證人或證物以供證明被告犯罪，尚難僅憑被告前後不一之自白，遽認
       被告有此部分犯行，本應對此部分起訴事實為無罪之判決，惟公訴人認此部
       分與前開有罪部分有連續犯之裁判上一罪關係，對此部分爰不另為無罪之諭
       知。
六、被告丁○○、乙○○經合法傳喚，無正當理由未到庭，爰不待其陳述，逕行判決
    。
據上論斷，應依刑事訴訟法第三百六十九條第一項前段、第三百六十四條、第二百九
十九條第一項前段、第三百七十一條，護照條例第二十四條第三項、刑法第十一條前
段、第二十八條、第五十六條、第二百十六條、第二百十四條、第五十五條、第三十
八條第一項第二款、第四十一條第一項前段、罰金罰鍰提高標準條例第一條前段、第
二條，判決如主文。
本案經檢察官陳文琪到庭執行職務。
中      華      民      國    九十二    年      六      月    十        日
                              臺灣高等法院刑事第十六庭
                                  審判長法  官  許  增  男
                                        法  官  陳  孟  瑩
                                        法  官  周  煙  平
右正本證明與原本無異。
如不服本判決，應於收受送達後十日內向本院提出上訴書狀，其未敘述上訴之理由者
並得於提起上訴後十日內向本院補提理由書（均須按他造當事人之人數附繕本）。
                                        書記官  蕭  麗  珍
中      華      民      國    九十二    年      六      月     十九     日
附錄本案論罪科刑法條全文:
護照條例第二十四條第三項
將護照交付他人或謊報遺失以供他人冒名使用者，處五年以下有期徒刑、拘役或科或
併科新臺幣十萬元以下罰金。
刑法第二百十六條
行使第二百十條至第二百十五條之文書者，依偽造、變造文書或登載不實事項或使登
載不實事項之規定處斷。
刑法第二百十四條
明知為不實之事項，而使公務員登載於職務上所掌之公文書，足以生損害於公眾或他
人者，處三年以下有期徒刑、拘役或五百元以下罰金。


司法院資訊處製作；財團法人民間司法改革基金會備份。
